臺灣桃園地方法院民事判決
110年度訴字第857號
原      告  陳庭歡  
被      告  楊崧凱即楊宗憲



訴訟代理人  張仁龍律師
上列當事人間請求損害賠償等事件，本院於民國111年3月30日言
詞辯論終結，判決如下：
    主  文
原告先位之訴駁回。 
被告應給付原告新臺幣參佰柒拾伍萬元。
訴訟費用由被告負擔。 
　　事實及理由
壹、程序方面：
    按訴狀送達後，原告不得將原訴變更或追加他訴，但請求之
    基礎事實同一者，不在此限，民事訴訟法第255 條第1 項但
    書第2 款定有明文。本件原告於起訴時原聲明：「被告應給
    付原告新臺幣（下同）143萬4,319元」，嗣於民國110年7月
    1日具狀向本院變更聲明為：「一、先位聲明：被告應將坐
    落桃園市○○區○○○段0000000地號土地及其上同段593建號建
    物即門牌號碼桃園市○○區○○路000巷0弄0○0號房屋（下稱系
    爭房地）之所有權移轉登記予原告。二、備位聲明：被告應
    給付原告375 萬元。」，核其所為訴之變更，係基於對系爭
    房地所為主張之同一基礎事實所為請求，核屬請求之基礎事
    實同一，合於首揭規定，應予准許。
貳、實體方面：　　
一、原告主張：兩造前為夫妻關係，原告於102 年2 月間欲向訴
    外人江永凱購買系爭房地，因當時原告名下已有另一間不動
    產，為求貸款順利及減輕稅賦，兩造即約定將系爭房地借名
    登記於被告名下，並於102 年2 月28 日以被告名義與江永
    凱簽立不動產買賣契約書（下稱系爭買賣契約書），約定買
    賣價金為168 萬元，復於同年3 月25 日辦竣所有權移轉登
    記，再以系爭房地向台新國際商業銀行（下稱台新銀行）設
    定最高限額120萬元之抵押權（下稱系爭最高限額抵押權）
    以申請房屋貸款100 萬元，並由被告所有台新銀行桃園分行
    帳戶（下稱系爭被告台新銀行帳戶）作為收受放款及貸款扣
    款帳戶。惟就系爭房地之看屋、簽訂系爭買賣契約書至交屋
    ，原告均親自參與；且就系爭房地之簽約款34 萬元、完稅
    款36 萬元、仲介費3萬3,600 元、代書費3萬1,039 元、及
    歷年地震險、火險、地價稅、房屋稅、水電費等，均由原告
    負擔，房屋貸款100 萬元亦由原告每月匯款至系爭被告台新
    銀行帳戶扣款；再者，原告係系爭房地之實際使用收益人，
    並保管系爭買賣契約書、系爭房地所有權狀、系爭被告台新
    銀行帳戶存簿，足見兩造就系爭房地確實存在借名登記關係
    。詎被告未經原告同意，擅自於110 年3 月14 日以268 萬
    元將系爭房地出售並移轉登記予訴外人李彗伶。今原告以本
    件起訴狀繕本之送達作為終止系爭房地借名登記關係之意思
    表示，爰依民法第179 條及類推適用民法第541 條第2 項之
    規定，請求如先位聲明；退步言之，如法院認為系爭房地之
    移轉登記已屬不能，因上開給付不能之原因可歸責於被告，
    被告應將買賣價金268 萬元及價金與市價之差額107萬元給
    付予原告，作為損害賠償，爰依給付不能及不當得利法律關
    係請求如備位聲明等語，並聲明：如變更後之聲明所示。
二、被告則以：兩造於97年6月26日結婚，育有一子，嗣於98年9
     月25日離婚，然至106年7月前仍同居。因原告長年無工作
    收入，且家中財務均由原告管理，被告自97年6月間至106年
    7 月間，均自每月薪水按月給付原告3 萬元至3 萬5,000 元
    不等金額，用以支付日常生活支出及子女養育費。而於102 
    年間購買系爭房地時，考量原告當時名下已有不動產1戶，
    且因被告每月定期將薪水交由原告管理，兩造即約定以被告
    名義購買系爭房地，每月房貸則以被告按月交付原告之款項
    中支付。再者，被告於102 年2 月28 日簽訂系爭買賣契約
    書時，系爭房地之定金2 萬元亦由被告所支付；此外，原告
    自97 年6 月間至104 年12 月間所得總額僅為19 萬7,669 
    元，顯見原告無能力負擔房屋貸款，自均係以被告按月交付
    之款項清償房屋貸款，故本件並無借名登記之事實等語，資
    為抗辯。並聲明：原告之訴駁回。
三、查，被告於102 年2 月28 日簽立系爭買賣契約書，買賣價
    金為168 萬元，復於同年3 月25 日辦竣所有權移轉登記，
    再以系爭房地向台新銀行設定系爭最高限額抵押權以申請房
    屋貸款100 萬元，並由系爭被告台新銀行帳戶作為收受放款
    及貸款扣款帳戶，嗣被告於110 年3 月14 日以268 萬元將
    系爭房地出售並移轉登記予李彗伶等情，有系爭買賣契約書
    、價金信託履約保證申請書、土地登記第一類謄本、建物登
    記第一類謄本、地籍異動索引、土地登記申請書及附件、台
    新銀行房屋貸款及信用貸款申請書及附件在卷可稽（見本院
    訴字卷第15-40頁、第171-182頁、第185-216頁、第223-236
    頁），且為兩造所不爭執，堪信為真實。　　
四、本院之判斷：
（一）按稱借名登記者，謂當事人約定一方將自己之財產以他方
      名義登記，而仍由自己管理、使用、處分，他方允就該財
      產為出名登記之契約，其成立側重於借名者與出名者間之
      信任關係，在性質上應與委任契約同視，倘其內容不違反
      強制、禁止規定或公序良俗者，應賦予無名契約之法律上
      效力，並類推適用民法委任之相關規定，最高法院98年度
      台上字第990號判決要旨可資參照。又受任人以自己之名
      義，為委任人取得之權利，應移轉於委任人，民法第541 
      條第2項亦有明文。
（二）查，觀諸兩造於某不詳時日之LINE對話紀錄，兩造先就其
      等之未成年子女教養及姓氏問題爭執，而後原告稱：「如
      果是這樣我看我家的房子也討不回了。」，被告則表示：
      「妳說好聽是尊重，講白點一開始就是用威脅的心態。」
      ，原告回覆：「鈞自己18歲就可以去改了，我再等八年就
      好，沒有人威脅你，不然請照離婚協議書上寫的，一個月
      一萬拿回來。」，被告又稱：「白癡，你家的財產，我本
      來就沒想要得到，是你們灌莫須有的罪名給我，還敢這樣
      說我。」，原告則表示：「看你這樣的態度房子我們也別
      想拿了。」，被告則回覆：「妳是不認識字哦，還是我打
      英文，有事嗎？剛剛我講那麼清楚，妳硬要栽贓我是怎樣
      。」，有LINE對話紀錄附卷可考（見本院訴字卷第281頁
      ），雖原告在對話中並未言明其所稱「我家的房子」所指
      為何，然如為登記在原告或其家人名下之房地，其等依法
      本為所有權人，應不會有「討不回來」的問題，是原告所
      稱之房屋，顯然即係登記於被告名下之系爭房地，而觀被
      告聽聞上開言語後，表示「你家的財產我本來就沒想要得
      到」，顯見被告亦認同原告方為系爭房地實際買受人，其
      僅為出名登記人之事實，方可能對原告為上開陳述。
（三）再者，被告曾於107年6月27日傳送台新銀行之催繳貸款訊
      息予原告，原告回覆：「星期日匯了。」，而後被告又曾
      於107年12月17日對原告稱：「貸款連續3個月都傳金額不
      足，妳們有沒有處理？」原告則回覆：「我每個月都有匯
      款啊，不然麻煩你查一下，你也都沒有說，我們這樣刷存
      摺也不方便。」，被告表示：「我也不知道怎麼查。」，
      原告則稱：「沒關係，我明天去台新的atm查看有無存摺
      補摺機，存簿也快用完了，到時我再寄回去再麻煩你幫我
      換摺。」，被告則回應：「嗯。」，有兩造107年6月27日
      及同年12月17日LINE對話紀錄存卷可考（見本院訴字卷第
      283-285頁），觀以兩造上開對話，被告不僅就系爭房地
      之房屋貸款要求原告儘速繳納，且對於貸款還款金額不足
      ，亦要求原告處理，倘如被告所稱，其即係系爭房地實際
      買受人，兩造間就系爭房地並無借名登記法律關係，焉有
      是理？足認原告主張兩造間就系爭房地存在借名登記法律
      關係，尚屬有據。
（四）復佐以原告提出之臺灣桃園地方檢察署110年度偵字第254
      72號聲請簡易判決處刑書（見本院訴字卷第408-410頁）
      ，其犯罪事實欄記載：系爭房地之所有權狀均由原告持有
      保管，並未遺失，被告竟於110年3月8日在桃園市蘆竹地
      政事務所，以系爭房地所有權狀遺失為由，填具土地登記
      申請書及切結書，持向不知情之承辦公務員申請補發建物
      、土地所有權狀，使上開地政事務所不知情之承辦公務員
      ，將系爭房地所有權狀業已滅失之不實事項，登載於職務
      上所掌之公文書上，並補發系爭房地所有權狀予被告，足
      生損害於地政機關對於地籍管理之正確性等內容，而被告
      對上開犯罪事實亦坦承不諱，足見系爭房地之所有權狀確
      實係由原告保管，此與一般存在不動產借名登記關係之人
      ，會由借名人保管不動產所有權狀以避免出名人逕行將借
      名登記之不動產處分之常情，互核尚屬一致。凡此，均再
      再證明，兩造間就系爭房地確實存在借名登記法律關係無
      訛。　　　
（五）至被告雖抗辯：從原告之97年6月至104年12月之所得資料
      ，僅有2筆薪資所得，合計7萬8,004元，加計其餘所得亦
      僅有19萬7,669元，平均每月僅2,196元，顯無資力支應系
      爭房地貸款，足認系爭房地貸款係以被告每月交付原告之
      現金支應，系爭房地買受人自應為被告云云，然系爭房地
      買賣價金不過168萬元，貸款金額更僅為100萬元，如以一
      般房屋貸款20年為期，平均每月加計利息僅約須按月攤還
      5,000元上下，並非鉅款，對於我國社會一般家庭而言，
      尚屬可輕易負擔之金額，是縱然原告個人未有足夠收入支
      應貸款，上開貸款由原告之娘家家人為其支應，亦非不合
      情理，況且，從兩造上開對話紀錄，被告曾稱系爭房地為
      「你家的財產」，詢問貸款何以還款金額不足時，亦詢問
      「妳們有沒有處理」，足見被告亦知悉系爭房地之貸款並
      非原告一己所繳納，而係由原告之家人協助繳納，是被告
      以上開情詞抗辯兩造間就系爭房地無借名登記法律關係，
      自非有據。
（六）按因可歸責於債務人之事由，致給付不能者，債權人得請
      求賠償損害，民法第226條第1項定有明文。本件兩造就系
      爭房地存在借名登記法律關係，已如前述，而原告既以本
      件起訴狀繕本之送達為終止兩造間借名登記契約之意思表
      示，則自本件起訴狀於110年5月24日合法送達被告時起，
      兩造間之借名登記契約已告終止，依上揭說明，原告本得
      類推適用民法第541 條第2 項規定請求被告將系爭房地所
      有權移轉登記予原告，惟被告已於110 年3 月14 日以268
       萬元將系爭房地出售並移轉登記予李彗伶，已如前述，
      且被告其時既為系爭房地所有權人，其將系爭房地所有權
      移轉登記予李彗伶，屬有權處分，李彗伶已確定取得系爭
      房地所有權，被告自無權利再將系爭房地所有權移轉登記
      予原告，是原告不論類推適用民法第541 條第2 項規定或
      依不當得利法律關係請求被告將系爭房地移轉登記予原告
      ，均非有據，不能准許；惟移轉登記系爭房地之義務陷於
      給付不能，既可歸責於被告，原告依給付不能之法律關係
      請求被告賠償損害，自屬有據。
（七）而就賠償金額而論，被告出售系爭房地所得之價金雖僅為
      268萬元，但觀以原告提出實價登錄資料（見本院訴字卷
      第147-149頁），與系爭房地位處同一大樓且面積、格局
      均與系爭房地相當之房屋於109年9月交易總價為405萬元
      ，足見被告出售系爭房地之價金確有明顯低於市價之情事
      ，本院斟酌近2年間桃園地區房價成長迅速，被告出售系
      爭房地之時點為110年3月間，市價相較於109年9月間僅有
      更高，不可能較低，且系爭房地與前開交易總價為405萬
      之房屋，其面積、格局均相同，僅係位於不同樓層，市價
      應不至於差異過鉅，可認原告主張系爭房地於被告出售時
      合理市價為375萬元，應屬可採。從而，被告違反兩造借
      名登記契約，私自將系爭房地出售，造成原告之損害金額
      應認定為375萬元。
（八）至原告依不當得利法律關係請求被告給付損害賠償部分，
      因原告依給付不能法律關係請求被告給付375萬元，已屬
      有據，其是否得依不當得利法律關係請求被告給付損害賠
      償，即屬毋庸贅論，附此敘明。　　　
五、綜上所述，原告先位依民法第179 條及類推適用民法第541 
    條第2 項之規定，請求被告移轉系爭房地所有權予原告，雖
    無理由，不能准許；惟其備位依給付不能法律關係請求被告
    給付375萬元，為有理由，應予准許。
六、本件事證已臻明確，兩造其餘攻擊、防禦方法及證據資料，
    經本院審酌後，認對於判決結果不生影響，爰不一一論述，
    併此敘明。
七、訴訟費用負擔之依據：民事訴訟法第79條。 　　　
中　　華　　民　　國　　111 　年　　4 　　月　　28　　日
                  民事第一庭    法　官　蕭淳尹
以上正本係照原本作成
如對本判決上訴，須於判決送達後 20 日內向本院提出上訴狀。
如委任律師提起上訴者，應一併繳納上訴審裁判費。
中　　華　　民　　國　　111 　年　　4 　　月　　29　　日
                                書記官　鄧文琦